臺灣彰化地方法院民事判決　　　　　　　96年度簡上字第70號
　 上　訴　人　乙○○
　 訴訟代理人　尤榮福律師
　 被　上訴人　甲○○
　　　　　 　　丁○○原名：.
　 　　　　　　　　　　號
　　　　　 　　丙○○
　 　　　　　　　　　　29號.
上列當事人間請求遷讓房屋等事件，上訴人對於民國96年3 月27
日本院彰化簡易庭第一審判決（95年度彰訴字第9 號）提起上訴
，本院於96年10月3 日言詞辯論終結，判決如下：
　  主      文
原判決廢棄。
被上訴人甲○○應將門牌號碼彰化縣和美鎮○○路九十八號三樓
、面積八十三點二五平方公尺之鋼筋混凝土造建物騰空遷讓予上
訴人。
被上訴人丁○○應將門牌號碼彰化縣和美鎮○○路九十八號一樓
、二樓、四樓、五樓、六樓、面積依序為七十點五五、八十三點
二五、八十三點二五、八十五點零八、七十五點九五平方公尺之
鋼筋混凝土造建物騰空遷讓予上訴人。
被上訴人丁○○、丙○○應連帶給付上訴人新臺幣壹萬肆仟元，
及自民國九十五年十二月十三日起至清償日止，按週年利率百分
之五計算之利息。被上訴人丁○○並自民國九十五年十二月十三
日起至遷讓第二項所示建物之日止，按月給付上訴人新臺幣壹萬
伍仟元。
第一、二審訴訟費用新臺幣肆萬壹仟捌佰伍拾貳元，由被上訴人
甲○○負擔百分之十六即陸仟陸佰玖拾陸元，另由被上訴人丁○○、丙○○連帶負擔百分之零點九即佰柒拾柒元，餘由被上訴
人丁○○負擔。
本判決得假執行。
    事實及理由
一、被上訴人未於言詞辯論期日到場，核無民事訴訟法第386 條
    所列各款情形，爰依上訴人聲請，由其一造辯論而為判決。
二、按訴之變更或追加，非經他造同意，不得為之，但請求之基
    礎事實同一、擴張或減縮應受判決事項之聲明者，不在此限
    ，民事訴訟法第446 條第1 項、第255 條第1 項第2 、3 款
    定有明文，而此項規定依同法第436 條之1 第3 項之規定，
    於簡易訴訟程序事件於上訴時亦有準用。查上訴人於原審起
    訴時原聲明為：(一)先位部分：(1)被上訴人甲○○應將門牌號
    碼彰化縣和美鎮○○路98號3 樓、面積83.25 平方公尺之鋼
    筋混凝土造建物騰空遷讓予上訴人；(2)被上訴人丁○○（原
    名魏國芳）應將門牌號碼彰化縣和美鎮○○路98號1 樓、2
    樓、4 樓、5 樓、6 樓、面積依序為70.55 、83.25 、83.2
    5 、85.08 、75.95 平方公尺之鋼筋混凝土造建物騰空遷讓
    予上訴人；(3)被上訴人丁○○、丙○○應連帶給付上訴人新
    臺幣（下同）45 ,000 元，及自原審準備書(一)狀繕本送達被
    上訴人之翌日起至清償日止，按週年利率百分之五計算之利
    息；並自民國95年12月起至被上訴人丁○○遷讓第(2)項所示
    建物之日止，按月連帶給付上訴人15,000元；(二)備位部分：
    (1)同先位部分聲明第(1)項；(2)被上訴人丁○○、丙○○應連
    帶給付上訴人45 ,000 元，及自原審準備書(一)狀繕本送達被
    上訴人之翌日起至清償日止，按週年利率百分之五計算之利
    息；並自95年12月起至98年11月止，按月於每月5 日連帶給
    付上訴人15,000元，嗣上訴人提起本件上訴，並於第二審審
    理時變更減縮先、備位聲明如第五項上訴聲明所示，核與上
    開條款規定之情形相符，故上訴人變更減縮聲明應予准許，
    合先敘明。
三、上訴人起訴主張：
  (一)先位部分
  (1)上訴人於95年5 月間自鈞院94年度執字第16384 號執行事件
    拍定取得門牌號碼彰化縣和美鎮○○路98號之鋼筋混凝土造
    六層樓建物（含增建部分；下稱系爭建物）及其坐落之同鎮
    ○○段168 之7 、169 及171 之7 地號土地所有權全部，並
    於同年6 月13日取得權利移轉證書。嗣經上訴人請求閱覽強
    制執行卷宗後得知，被上訴人甲○○自93年12月1 日起至98
    年11月30日止，將系爭建物第1 、2 、4 、5 、6 樓（含增
    建部分面積依序為70.55 、83.25 、83.25 、85.08 、75.9
    5 平方公尺）部分（不含第3 樓），以每月15,000元出租予
    被上訴人丁○○，並由被上訴人丙○○任承租人之連帶保證
    人。系爭建物既已由上訴人拍定取得，並已辦畢所有權移轉
    登記，則被上訴人甲○○自有將仍由其占用之系爭建物第3
    樓（含增建部分面積83.25 平方公尺）騰空遷讓交付上訴人
    之義務。爰依買賣法律關係請求被上訴人甲○○騰空遷讓系
    爭建物第3 樓。又依民法第425 條第1 項規定，原告自拍定
    取得系爭建物所有權起，已成為系爭建物第1 、2 、4 、5
    、樓租賃契約（下稱系爭租賃契約）之出租人，被上訴人丁○○自95年6 月13日起自有依約按時交付租金予上訴人之義
    務。詎上訴人自上開時點起多次催繳租金，被上訴人丁○○
    均置之不理，爰另以本件起訴狀繕本之送達為催告被上訴人
    丁○○給付租金之意思表示。被上訴人丁○○遲至95年9 月
    5 日及9 月25日雖分別匯款各15,000元予上訴人，惟扣除上
    開30,000元可抵95年7 、8 月份之租金外，仍有95年9 、10
    、11月等3 個月租金合計45,000元未付，嗣上訴人於95年11
    月28日再以存證信函催告被上訴人丁○○給付遲繳之租金，
    被上訴人於同年月29日收受後僅於同年12月7 日由第三人匯
    入15,000元，尚餘2 個月份之租金迄今未付（95年12月份租
    金亦應於該月5 日給付，惟仍未給付），上訴人自得依民法
    第440 條第1 、2 項規定終止系爭租賃契約，並以於原審提
    出之95年12月12日準備書(一)狀繕本送達於被上訴人丁○○時
    即95年12月12日為終止系爭租賃契約之意思表示，故系爭租
    賃契約已於95年12月12日日合法終止。系爭租賃契約已終止
    ，惟被上訴人丁○○迄今仍未返還租賃物，爰依民法第455
    條、第767 條規定由鈞院擇一判決，請求被上訴人丁○○騰
    空遷讓系爭建物第1 、2 、4 、5 、6 樓。另上訴人合法終
    止系爭租賃契約後之96年3 月20日（此時已經原審辯論終結
    ），被上訴人丁○○又給付16,000元，經扣抵後，迄今尚欠
    租金14,000元，故依據租賃法律關係請求被上訴人丁○○給
    付積欠之租金14,000元暨自上開準備書(一)狀繕本送達翌日起
    至清償日止，按週年利率百分之五計算之利息。被上訴人丙○○為系爭租賃契約之連帶保證人，依租賃、連帶保證法律
    關係，其就欠租部分自應與被上訴人丁○○負連帶清償責任
    。另系爭租賃契約既已終止，被上訴人丁○○已無法律上之
    原因而繼續占用系爭建物第1 、2 、4 、5 、6 樓，屬無權
    占有，其每月獲有相當於租金之不當得利，亦屬因故意或過
    失不法侵害上訴人所有權之行為，致上訴人每月受有相當於
    租金之損害，爰依民法第179 條、第184 條第1 項規定由鈞
    院擇一判決，請求被上訴人丁○○自95年12月13日起至遷讓
    上開租賃物之日止，按月給付相當於每月租金15,000元予上
    訴人。至於被上訴人丁○○於原審所述租金已預付予被上訴
    人甲○○云云，不足採信，上訴人否認。
  (2)按強制執行程序所拍賣之不動產是否點交，依現行民事執行
    處辦理強制執行事件實務，係以拍賣公告上有無註明「拍定
    後點交」為準，如拍賣公告上未註明「拍定後點交」，縱拍
    賣標的物為債務人占有，執行法院依拍賣公告之記載亦不會
    受理拍定人點交之請求。換言之，於此情形，拍定人並無法
    直接依強制執行法第99條規定請求執行法院將拍賣不動產點
    交予拍定人。且原審判決後，上訴人曾向鈞院民事執行處聲
    請就系爭建物第3 樓部分為點交之程序，鈞院執行處覆以：
    「本院拍賣公告備註第七點所載本件拍定後不點交，台端聲
    請與公告間存有誤會，無法辦理」等語，足證系爭建物第3
    樓部分確實無法聲請鈞院點交。又不動產承買人本有依民法
    第348 條規定請求出賣人交付買賣標的物之權利，並依買賣
    關係請求其他可能發生之契約上義務，屬可單獨存在之請求
    權，其與請求執行法院點交之權利，為競合之關係，並非互
    為排斥。準此，原審以上訴人可自向執行法院聲請點交，無
    庸再行訴訟為由駁回上訴人該部分之請求，應非適法。
  (3)系爭租賃契約為定期租賃契約，並無土地法第100 條之適用
    ，故無所謂押租金應先「扣抵未繳租金」之情形。又參酌最
    高法院65年臺上字第156 號判例意旨，系爭不動產既係上訴
    人由執行法院拍定而來，未曾繼受原承租人與出租人間之押
    租金契約，更未受有押租金之交付或移轉，是該押租金契約
    之效力自不及於上訴人（即新出租人）。原審未究明此點，
    復未察押租金契約為要物契約之性質，認上訴人須「繼受此
    保證金之約定」，致認上訴人未合法終止系爭租賃契約，而
    為上訴人不利之認定，實有未合。
  (二)備位部分
    有關於請求被上訴人甲○○遷讓系爭建物第3 樓部分之陳述
    ，如先位部分所載。另就對被上訴人丁○○、丙○○請求部
    分，如鈞院認上訴人上開終止系爭租賃契約為無理由，則上
    訴人爰依系爭租賃契約約定，請求如後述上訴備位聲明所示
    ，其餘事實理由亦如前述。
四、被上訴人甲○○、丁○○、丙○○經合法通知，未於本審言
    詞辯論期日到場，亦未提出書狀作任何聲明或陳述，惟渠等
    於原審曾到庭陳述稱：被上訴人丁○○已預付94年11月起至
    95年11月止一年份之租金予被上訴人甲○○，且當初有繳押
    租金30,000元予被上訴人甲○○等語置辯。
五、本件原審對於上訴人之請求，判決上訴人備位聲明部分勝訴
    （即命被上訴人丁○○、丙○○應連帶給付上訴人15,000元
    ，及自95年12月13日起至清償日止，按週年利率百分之五計
    算之利息，並自95年12月起至98年11月止，按月於每月5 日
    連帶給付上訴人15,000元），並依職權宣告假執行，上訴人
    就敗訴部分聲明不服，求為：(一)先位部分：(1)原判決廢棄；
    (2)被上訴人甲○○應將系爭建物第3 樓騰空遷讓予上訴人；
    (3)被上訴人丁○○應將系爭建物第1 、2 、4 、5 、6 樓騰
    空遷讓予上訴人；(4)被上訴人丁○○、丙○○應連帶給付上
    訴人14,000元，及自原審準備書(一)狀繕本送達被上訴人之翌
    日起至清償日止，按週年利率百分之五計算之利息；被上訴
    人丁○○並應自95年12月13日起至遷讓上開第(3)項所示建物
    之日止，按月給付上訴人15,000元；(5)前三項請求，上訴人
    願供擔保，請准宣告假執行；(二)備位部分：(1)原判決不利於
    上訴人之部分廢棄；(2)被上訴人甲○○應將系爭建物第3 樓
    騰空遷讓予上訴人；(3)被上訴人丁○○應自95年12月起至98
    年11月止，按月於每月5 日給付上訴人15,000元；(4)前二項
    請求，上訴人願供擔保請准宣告假執行。被上訴人則未於言
    詞辯論期日到場，亦未提出書狀作何聲明。
六、上訴人主張其於95年5 月間自上開執行事件件拍定取得系爭
    建物及其坐落之土地，並於同年6 月13日取得權利移轉證書
    而為系爭建物之所有權人，又被上訴人甲○○自93年12月1
    日起至98年11月30日止，將系爭建物第1 、2 、4 、5 、6
    樓部分以每月15,000元出租予被上訴人丁○○，約定應按時
    於每月五日給付租金，並由被上訴人丙○○任承租人之連帶
    保證人，及系爭建物第3 樓目前仍由被上訴人甲○○占有，
    系爭建物第1 、2 、4 、5 、6 樓目前則仍由被上訴人丁○○占有等事實，業據其提出本院民事執行處通知、系爭租賃
    契約書、建物暨土地豋記謄本、契稅繳款書等影本為證，且
    為被上訴人於原審所不爭，並經本院調取上開執行事件卷宗
    核閱屬實，此部分堪信為真實。上訴人另主張其依民法第42
    5 條第1 項規定，已自拍定取得系爭建物所有權起成為系爭
    租賃契約之之出租人，其已多次催告被上訴人丁○○繳納租
    金，並以起訴狀繕本之送達再為催告，惟被上訴人丁○○並
    未繳清欠租，上訴人再於95年11月28日以存證信函催告被上
    訴人丁○○繳付欠租，被上訴人收受後於所定期限屆滿仍未
    繳清，尚餘2 個月份之租金未付，上訴人已以95年12月12日
    準備書(一)狀繕本送達於被上訴人丁○○時為終止系爭租賃契
    約之意思表示，而被上訴人丁○○已於95年12月12日合法收
    受上開書狀繕本，系爭租賃契約已於95年12月12日日合法終
    止，及上訴人合法終止系爭租賃契約後之96年3 月20日，被
    上訴人丁○○又給付16,000元，經扣抵後，迄今尚欠租金14
    ,000 元 等事實，已據其提出郵局存證信函暨收件回執等影
    本為憑，且為被上訴人所不爭，並經本院核卷無誤，此部分
    亦可認為真實。
七、本件首應審究者係先位部分之訴有無理由？玆分述如下：
  (一)就系爭建物第3 樓部分
    強制執行法第99條第1 項固規定債務人應交出之不動產，現
    為債務人占有或於查封後為第三人占有者，執行法院應解除
    其占有，點交於買受人或承受人，惟按強制執行程序所拍賣
    之不動產是否點交，依現行民事執行處辦理強制執行事件實
    務，係以拍賣公告上有無註明「拍定後點交」為準，如拍賣
    公告上未註明「拍定後點交」，縱拍賣標的物為債務人占有
    ，執行法院依拍賣公告之記載亦不會受理拍定人點交之請求
    。換言之，於此情形，拍定人並無法直接依強制執行法第99
    條第1 項規定請求執行法院將拍賣不動產點交予拍定人。查
    上開執行事件於拍賣系爭建物時，確實於拍賣公告上載明：
    「拍定後不點交」，且上訴人於原審判決後曾向本院民事執
    行處聲請就系爭建物第3 樓部分為點交之程序，惟本院執行
    處於96年5 月3 日覆以：「本院拍賣公告備註第七點所載本
    件拍定後不點交，台端聲請與公告間存有誤會，無法辦理」
    等語，已據本院審閱屬實，並有該函影本附卷可稽，足證系
    爭建物第3 樓部分確實無法聲請本院以點交方式處理。又物
    之出賣人，負交付其物於買受人，並使其取得該物所有權之
    義務，民法第348 條第1 項定有明文。故不動產承買人本有
    依民法第348 條規定請求出賣人交付買賣標的物之權利，並
    依買賣關係請求其他可能發生之契約上義務，屬可單獨存在
    之請求權，其與請求執行法院點交之權利，為競合之關係，
    並非互為排斥。準此，被上訴人甲○○於上訴人拍定取得系
    爭建物第3 樓之所有權後，迄今仍未履行交付買賣標的物之
    義務，則上訴人依買賣法律關係，請求被上訴人甲○○騰空
    遷讓系爭建物第3 樓，即非無據。
  (二)就系爭建物第1、2、4、5、6樓及欠租、不當得利部分
  (1)按出租人於租賃物交付後，承租人占有中，縱將其所有權讓
    與第三人，其租賃契約，對於受讓人仍繼續存在，前項規定
    ，於未經公證之不動產租賃契約，其期限逾五年或未定期限
    者，不適用之，民法第425 條規定甚明。查被上訴人甲○○
    於93年12月1 日將系爭建物第1 、2 、4 、5 、6 樓出租交
    付予被上訴人丁○○使用後，該部分建物已於95年6 月13日
    由上訴人拍定取得所有權，已如前述，且系爭租賃契約非屬
    該條第2 項規定之除外情形，則系爭租賃契約已由上訴人繼
    受而成為出租人，被上訴人丁○○自95年6 月13日以後自應
    依約向上訴人繳付租金。
  (2)按承租人應依約定日期，支付租金；承租人租金支付有遲延
    者，出租人得定相當期限，催告承租人支付租金，如承租人
    於其期限內不為支付，出租人得終止契約，租賃物為房屋者
    ，遲付租金之總額，非達二個月之租額，不得依前項之規定
    ，終止契約，其租金約定於每期開始時支付者，並應於遲延
    給付逾二個月時，始得終止契約，民法第439 條前段、第44
    0 條第1 項、第2 項分別定有明文。查上訴人成為出租人後
    ，已多次催告被上訴人丁○○繳納租金，並以起訴狀繕本之
    送達再為催告，惟被上訴人丁○○並未依約繳清欠租，上訴
    人再於95年11月28日以存證信函催告被上訴人丁○○繳付欠
    租，被上訴人收受後於所定期限屆滿仍未繳清，已逾2 個月
    份之租金未付等情，已如前述，則上訴人依據民法第440 條
    第1 項、第2 項規定終止系爭租賃契約，洵屬有據。而上訴
    人終止契約之意思表示已於95年12月12日到達於被上訴人丁○○，則系爭租賃契約自95年12月12日起即已合法終止。至
    於被上訴人丁○○於系爭租賃契約合法終止後，雖再於96年
    3 月20日繳付16,000元之租金，惟並不影響系爭租賃契約已
    合法終止之效力，附此敘明
  (3)被上訴人雖辯稱：丁○○已預付一年租金予甲○○云云，惟
    此為上訴人所否認，且被上訴人迄今並未提出已預付租金之
    證明，復與契約約定繳付時期不符，其所辯顯無足採。被上
    訴人另辯稱：當時有繳付押租金30,000元予甲○○等語，然
    按民法第425 條所謂對於受讓人繼續存在之租賃契約，係指
    民法第421 條第1 項所定意義之契約而言，若因擔保承租人
    之債務而授受押金，則為別一契約，並不包含在內，此項押
    金，雖因其所擔保之債權，業已移轉，應隨同移轉於受讓人
    ，但押金契約，為要物契約，以金錢之交付，為其成立要件
    ，押金權之移轉，自亦須交付金錢，始生效力，此與債權移
    轉時，為其擔保之動產質權，非移轉物之占有，不生移轉效
    力者無異，出租人未將押金交付受讓人時，受讓人既未受押
    金權之移轉，對於承租人自不負返還押金之義務（司法院院
    字第1909號解釋、最高法院65年臺上字第156 號判例意旨參
    照）。查被上訴人甲○○縱有收受被上訴人丁○○繳付之押
    租金30,000元，惟因其並未再交付受讓人即上訴人，則上訴
    人自不受上開押租金契約效力之拘束，被上訴人無法以此抗
    辯而要求自押租金中扣抵被上訴人丁○○應繳之租金。
  (4)系爭租賃契約既已自95年12月12日起合法終止，被上訴人丁○○無其他正當權源仍繼續占有該租賃物，即屬無權占有，
    則上訴人依據民法第455 條規定（擇一訴訟標的判決），請
    求被上訴人騰空遷讓系爭建物第1 、2 、4 、5 、6 樓，並
    非無據。又被上訴人丁○○於96年3 月20日，雖另給付16,0
    00元之租金予上訴人，惟經扣抵後，迄今尚欠租金14,000元
    ，已如前述，則上訴人依據租賃、連帶保證法律關係，請求
    被上訴人丁○○、丙○○連帶給付欠租14,000元及其法定遲
    延利息，亦屬有憑。
  (5)無權占有他人建物，可能獲得相當於租金之利益，此為社會
    通常之觀念。查被上訴人丁○○於系爭租賃契約終止後，自
    95年12月13日起仍繼續占有該租賃物，其屬無權占有，而獲
    有相當於租金之不當得利，應屬無疑。職此，上訴人依據民
    法第179 條規定（擇一訴訟標的判決），並以原契約約定之
    每月租金額15,000元為計算標準，請求被上訴人丁○○自95
    年12月13日起至遷讓上開租賃物之日止，按月給付相當於每
    月租金15,000元之不當得利，亦屬正當。
  (三)綜上所述，上訴人先位部分之請求，均屬有據。
八、從而，上訴人依據買賣、租賃、連帶保證、不當得利法律關
    係，請求(一)被上訴人甲○○應將系爭建物第3 樓騰空遷讓予
    上訴人；(二)被上訴人丁○○應將系爭建物第1 、2 、4 、5
    、6 樓騰空遷讓予上訴人；(三)被上訴人丁○○、丙○○應連
    帶給付上訴人14,000元，及自原審準備書(一)狀繕本送達被上
    訴人之翌日即95年12月13日起至清償日止，按週年利率百分
    之五計算之利息；被上訴人丁○○並應自95年12月13日起至
    遷讓上開第(二)項所示建物之日止，按月給付上訴人15,000元
    ，均為有理由，應予准許。原審為上訴人先位之訴全部敗訴
    之判決，尚有未洽，上訴人上訴意旨指摘原判決不當，求予
    廢棄改判，為有理由，爰由本院依法廢棄原判決，並改判如
    主文第2 項至第4 項所示。又上訴人先位之訴既已全部准許
    ，其備位之訴部分自無再審酌之必要，併此敘明。
九、本件事證已臻明確，兩造所為之其他主張、陳述並所提之證
    據核與判決結果並無影響，毋庸一一論述，附此敘明。
十、本判決係適用第二審簡易訴訟程序所為被上訴人敗訴之判決
    ，應依職權宣告假執行。
十一、結論：本件上訴為有理由，依民事訴訟法第436 條之1第3
      項、第450 條、第463 條、第78條、第85條第1 項但書、
      第2 項、第389條第1項第3款，判決如主文。
中　　華　　民　　國　　96　　年　　10　　月　　17　　日
                  民事第二庭    審判長法　官　康弼周
                                      法  官  施錫揮
                                      法  官  陳連發
以上正本係照原本作成。
如不服本判決，僅得於收受本判決正本送達後20日內，以適用法
規顯有錯誤為理由，向本院提出上訴狀（須附繕本一份及繳納上
訴裁判費），並經本院許可後始可上訴。
中　　華　　民　　國　　96　　年　　10　　月　　17　　日
                                     書記官   彭月美
